【裁判字號】    90,台上,1491
【裁判日期】    900315
【裁判案由】    違反山坡地保育利用條例
【裁判全文】
最高法院刑事判決                                九十年度台上字第一四九一號
    上  訴  人  甲○○
右上訴人因違反山坡地保育利用條例案件，不服台灣高等法院台中分院中華民國八十
七年十二月二十九日第二審判決（八十七年度上訴字第二八一五號，起訴案號：台灣
南投地方法院檢察署八十七年度偵字第二三六○號），提起上訴，本院判決如左：
    主  文
原判決撤銷，發回台灣高等法院台中分院。
    理  由
本件原判決認定上訴人甲○○係南投縣仁愛鄉之山地原住民，自民國八十七年四月十
日起，迄同年月十五日止，未經主管機關許可，駕駛其向不詳姓名友人借得之挖土機
，接續將台灣省農林廳林務局南投林區管理處（以下簡稱南投林管處）所管理，位於
南投縣仁愛鄉濁水溪事業區第二十八班經濟林地（起訴書誤載為保安林地）內，屬國
（公）有山坡地如原判決附圖Ｄ所示面積約○‧七三公頃內之林木赤楊二一五株（立
木材積二二‧九九平方公尺）、楓香一三七株（立木材積五‧八二平方公尺）、什木
十二株（立木材積七‧八二平方公尺）共三六四株（立木材積共三六‧六三平方公尺
）毀損後（林木毀損部分未據告訴），擅自整地墾殖，並將原有林道拓寬，開闢一條
長八五七‧四七公尺，寬三‧五公尺，面積約○‧三○○一公頃如原判決附圖紅色虛
線上所示之林道，而擅自修建道路，足生損害於南投林管處。嗣於八十七年四月十五
日十二時許，為南投林管處埔里工作站霧社分站巡山員發現報警查獲等情。因而維持
第一審論處上訴人違反在公有山坡地內，不得擅自墾殖之規定罪刑之判決，駁回上訴
人在第二審之上訴，固非無見。
惟查(一)、科刑判決書記載之犯罪事實，為論罪科刑適用法律之基礎，故凡於適用法令
有關之事項，必須詳加認定明確記載，然後於理由內明認定犯罪事實所憑之證據及
其認定之理由，使事實與理由互相一致，方為合法。(1)、原判決事實欄記載：上訴人
在南投縣仁愛鄉濁水溪事業區第二十八班經濟林地內，屬國（公）有山坡地如原判決
附圖Ｄ所示面積約○‧七三公頃內，……擅自整地墾殖，並將原有林道拓寬，開闢一
條長八五七‧四七公尺，寬三‧五公尺，面積約○‧三○○一公頃如原判決附圖紅色
虛線上所示之林道，而擅自修建道路，足生損害於南投林管處等情；並於理由欄內為
相同之說明。然原判決附表內並無原判決所指之Ｄ部分及紅色部分，原審所認定之事
實如何尚欠明瞭，無從為適用法律當否之判斷，已有未合；且理由之說明亦失所依據
，亦有未洽。(2)、原判決事實欄記載：上訴人將原有林道拓寬，開闢一條長八五七‧
四七公尺，寬三‧五公尺，面積約○‧三○○一公頃如原判決附圖紅色虛線上所示之
林道，而擅自修建道路等情；並於理由欄說明：上開道路應依山坡地保育利用條例第
三十四條第五項之規定宣告沒收（原判決正本第三頁第十五至十七行）。然原判決事
實欄是否認定上訴人係將既有林道加以拓寬？苟上訴人係將既有林道加以拓寬，則既
有之林道是否屬上訴人所為之墾殖物或工作物？即該部分是否得依山坡地保育利用條
例第三十四條第五項之規定諭知沒收？尚非全無疑義。原判決事實欄與理由欄前後所
載不盡一致，尚欠允當。(二)、山坡地保育利用條例第三條規定「本條例所稱山坡地，
係指國有林事業區，試驗用林地及保安林地以外，經省（市）主管機關參照自然形勢
、行政區域或保育利用之需要，就合於左列情形之一者劃定範圍，報請行政院核定公
告之公、私有土地：一、標高在一百公尺以上者。二、標高未滿一百公尺，而其平均
坡度在百分之五以上者」。上訴人辯稱：南投縣仁愛鄉濁水溪事業區第二十八林班地
，於八十三年經行政院與台灣省政府各相關單位會商並實地會勘後，認為適合耕作及
造林，乃進行將該林班地增編為山地保留地之內部行政作業，南投縣仁愛鄉公所並於
八十五年八月七日及同年十一月五日，先後二次公告申請分配之相關事項，並提出相
關之編定及公告文件影本等情（第一審卷第五十至五十七頁）。上訴人擅自整地墾殖
之上開土地，是否屬山坡地保育利用條例第三條所規定之山坡地，與上訴人是否應負
前開罪責攸關，自有詳予調查釐清之必要。原判決事實欄認定上訴人在前述國（公）
有山坡地內，擅自整地墾殖，並將原有林道拓寬等情，然對於上開土地是否經省市主
管機關報請行政院核定公告之法定山坡地，未明確記載，無從為適用法律當否之判斷
，已有未合。且於理由欄復未說明經由何項調查及有何證據，足以證明前開土地係經
省市主管機關報請行政院核定公告之法定山坡地，亦嫌理由不備，有欠允洽。上訴意
旨指摘原判決不當，尚非全無理由，應認有撤銷發回更審之原因。原判決不另為不受
理諭知部分，基於審判不可分之原則，併予發回，附此敘明。
據上論結，應依刑事訴訟法第三百九十七條、第四百零一條，判決如主文。
中      華      民      國     九十     年      三      月     十五     日
                              最高法院刑事第四庭
                                  審判長法官  董  明  霈
                                        法官  丁  錦  清
                                        法官  林  茂  雄
                                        法官  王  居  財
                                        法官  張  祺  祥
      右正本證明與原本無異
                                              書  記  官
中      華      民      國     九十     年      三      月    二十一    日


司法院資訊處製作；財團法人民間司法改革基金會備份。
